臺灣高雄地方法院民事判決　九十二年度重訴字第三三號
　　原　　　告　　交通部台灣鐵路管理局
　　法定代理人　　徐達文
　　訴訟代理人　　林榮和律師
　　被　　　告　　子○○
　　　　　　　　　丁○○
　　兼
　　訴訟代理人　　己○○
　　被　　　告　　庚○○○
　　　　　　　　　戊○○
　　　　　　　　　卯○○○
　　　　　　　　　乙○○
　　　　　　　　　甲○○
　　　　　　　　　辛○○○
　　　　　　　　　丑○○
　　　　　　　　　丙○○
　　　　　　　　　壬○○
當事人間請求拆屋還地等事件，本院於民國九十三年九月十三日言詞辯論終結，判決
如下：
    主    文
被告應分別將如附表一所示之房屋拆除，並將上開房屋坐落土地返還原告。
被告應自民國九十三年八月三十一日起至交還前開土地之日止，按月分別給付原告如
附表一「被告應給付金額欄」所示之金額。
原告其餘之訴駁回。
訴訟費用由被告丁○○、己○○、庚○○○、戊○○、卯○○○連帶負擔九分之一，
餘由被告子○○、乙○○、甲○○、辛○○○、寅○○、丑○○、丙○○、壬○○負
擔。
本判決第一項於原告分別以如附表一「假執行供擔保金額欄」所示金額為被告供擔保
後，得假執行。但被告子○○、己○○、丁○○、庚○○○、乙○○、甲○○、辛○○○、寅○○、丙○○、壬○○如分別以如附表一「免為假執行供擔保金額欄」所示
金額為原告預供擔保，得免為假執行。
    事    實    及    理    由
一、原告法定代理人於起訴時原為癸○○，嗣於本院審理中變更為徐達文，並聲明承
    受訴訟；另原告本以訴外人劉碧凌為被告，訴請劉碧凌拆屋還地並給付不當得利
    ，後劉碧凌於民國九十二年四月二十六日死亡，經原告聲明由劉碧凌之繼承人寅
    ○○承受訴訟，業據原告提出行政院九十二年十二月二日院授人力字第○九二○○三八五五七號令、劉碧凌戶口名簿各一份及戶籍謄本三份為證，經核均無不合
    ，應予准許，合先敘明。
二、按訴狀送達後，原告不得將原訴變更或追加他訴。但有下列各款情形之一者，不
    在此限：五、該訴訟標的對於數人必須合一確定時，追加其原非當事人之人為當
    事人者。七、不甚礙被告之防禦及訴訟之終結者。民事訴訟法第二百五十五條第
    一項第五款、第七款分別定有明文。本件原告於起訴時，僅以子○○、己○○、
    乙○○、甲○○、辛○○○、丙○○、壬○○為被告，請求子○○等七人拆屋還
    地並給付不當得利，嗣於審理中知悉如附表一編號二所示房屋為被告己○○、丁○○、庚○○○、戊○○、卯○○○公同共有，另如附表一編號六、七所示房屋
    坐落之土地亦分別為劉碧凌、丑○○所占有，故追加丁○○、庚○○○、戊○○
    、卯○○○、劉碧凌、丑○○為被告，請求被告己○○、丁○○、庚○○○、戊○○、卯○○○等五人共同及劉碧凌、丑○○分別拆屋還地並給付不當得利。原
    告所為上開訴之追加，合於前揭法律之規定，亦應准許。
三、本件被告子○○、庚○○○、戊○○、卯○○○、甲○○、辛○○○、丑○○、
    丙○○、壬○○等九人經合法通知，未於言詞辯論期日到場，核無民事訴訟法第
    三百八十六條所列各款情形，爰依原告之聲請，由其一造辯論而為判決。
四、原告主張：坐落高雄市○○區○○段四小段三八六地號（重測前為三塊厝段一○○二之四地號）土地（下稱系爭土地）為國有土地，並由原告擔任管理機關，原
    告曾於四十八年間與訴外人羅天化簽訂土地互換使用合約（下稱系爭契約），約
    定系爭土地由羅天化作煤球場使用，而羅天化所有之坐落高雄市○○區○○段四
    小段三八○、三八五地號（重測前為三塊厝段一○三六之三六、一○○二之一五
    地號）土地則交由原告使用，羅天化不得在系爭土地上加建房屋，且原告如有收
    回土地之需要，羅天化應將該土地上所有房屋拆除，並將土地返還原告。嗣羅天
    化自行在系爭土地上興建如附表一所示之房屋（均為未保存登記建物，下稱系爭
    房屋）後，於五十八年十月三十日死亡，其權利義務應由其妻羅李玉蘭、其子羅
    茂根、羅茂進繼承，羅李玉蘭遂將系爭房屋（不含房屋坐落之基地）分別出售予
    被告乙○○等人，最後由被告子○○等人取得各該房屋之事實上處分權（過程詳
    見附表二所示）。又原告於九十一年間與羅天化繼承人之代表羅茂根合意終止系
    爭契約，則於該契約終止後，被告即屬無權占用系爭土地，應拆除系爭房屋並將
    土地交還原告。詎被告並未拆屋還地，迄今仍無權占用系爭土地，受有相當於租
    金之不當得利，致原告受有損害，爰依所有物返還請求權、繼承及不當得利之法
    律關係，請求被告拆屋還地並給付不當得利。從而聲明：(一)被告應分別將如附表
    一所示之房屋拆除，並將上開房屋坐落土地返還原告。(二)被告應自追加被告起訴
    狀繕本送達所有被告翌日起至返還前開土地之日止，按月給付原告如附表一「原
    告請求金額欄」所示之金額。(三)前開第一項聲明，原告願供擔保請准宣告假執行
    。
五、被告部分：
（一）被告子○○、己○○、乙○○、甲○○、辛○○○、丙○○、壬○○則以：原
      告與羅天化簽訂系爭契約後，原告即有容忍羅天化使用系爭土地之義務，而羅
      天化興建系爭房屋亦屬對系爭土地之利用，故被告購得系爭房屋，當然繼受前
      手使用系爭土地之權利，縱使原告與羅天化間有不得在系爭土地上興建房屋之
      約定，該約定亦不得對抗被告。況查，系爭房屋均為未保存登記之建物，所有
      權不能移轉，是被告並未取得該房屋所有權，自非原告行使本件請求權之對象
      ，且原告請求之不當得利金額過高等語置辯。並聲明：(一)駁回原告之訴。(二)如
      受不利判決，願供擔保請准宣告假執行。
（二）被告丁○○、庚○○○則以：如附表一編號二所示房屋是由被告己○○居住使
      用，本件訴訟不該牽涉到被告庚○○○、戊○○、卯○○○等語；被告寅○○
      則以：想向原告租地使用，但沒有錢等語置辯。並均聲明：(一)駁回原告之訴。
      (二)如受不利判決，願供擔保請准宣告假執行。
六、經查，系爭土地為國有土地，並由原告擔任管理機關，原告曾於四十八年間與羅
    天化簽訂土地互換使用合約，約定系爭土地由羅天化作煤球場使用，而羅天化名
    下之其他土地則交由原告使用，羅天化不得在系爭土地上加建房屋，且原告如有
    收回土地之需要，羅天化應將該土地上所有房屋拆除，並將土地返還原告。嗣羅
    天化自行在系爭土地上興建系爭房屋（均為未保存登記建物）後，於五十八年十
    月三十日死亡，其繼承人羅李玉蘭遂將系爭房屋（不含房屋之基地）分別出售予
    被告乙○○等人，最後由被告子○○等人取得各該房屋之使用權及事實上處分權
    （詳見附表二所示）。又原告於九十一年間與羅天化繼承人之代表羅茂根合意終
    止系爭契約，惟被告並未拆除系爭房屋，迄今仍占用系爭土地（占用之情形詳如
    附表一所示）等事實，為兩造所不爭，並據原告提出土地互換使用合約、協議書
    、贈與契約書各一份、戶口名簿、土地登記謄本各三份，及被告己○○、乙○○
    、甲○○、辛○○○、丙○○、壬○○各提出讓渡書一份、被告子○○提出土地
    、建築改良物買賣所有權移轉契約書、公證書、不動產買賣契約書各一份為證，
    復經本院於九十二年四月十六日會同高雄市政府地政處三民地政事務所測量人員
    到場勘驗、測量屬實，有勘驗筆錄、複丈成果圖在卷可稽，堪信為真實。
七、按所有人對於無權占有或侵奪其所有物者，得請求返還之。對於妨害其所有權者
    ，得請求除去之。有妨害其所有權之虞者，得請求防止之。民法第七百六十七條
    定有明文。本件原告主張被告占用系爭土地均屬無權占有，應拆屋還地並給付不
    當得利等語，則為被告子○○、丁○○、己○○、庚○○○、乙○○、甲○○、
    辛○○○、寅○○、丙○○、壬○○所否認，並以前詞置辯。是本件應予審究之
    爭點即為：(一)原告得否以所有權人之身分，行使本件所有物返還請求權？(二)被告
    有無拆除系爭房屋之權限？(三)被告占用系爭土地是否為無權占有？爰一一論述如
    下：
（一）原告得以所有權人之身分，行使本件所有物返還請求權：
    按國有財產撥給各地國家機關使用者，名義上雖仍為國有，實際上即為使用機關
    行使所有人之權利，故本院（即最高法院）對於是類財產，向准由管領機關起訴
    ，代國家主張所有權人之權利。最高法院五十一年台上字第二六八○號著有判例
    可資參照。查系爭土地之所有權人為中華民國，由原告擔任管理機關之事實，有
    土地登記謄本一份在卷可稽，堪認屬實；則揆諸前揭判例之意旨，原告既為系爭
    土地之管理機關，自得以自己之名義起訴，代中華民國主張所有權人之權利，請
    求被告返還土地並給付不當得利。
（二）被告有拆除系爭房屋之權限：
    按違章建築物之讓與，雖因不能移轉登記而不能為不動產所有權之讓與，但受讓
    人與讓與人間如無相反之約定，應認為讓與人已將該違章建築之事實上處分權讓
    與受讓人（最高法院六十七年二月二十一日六十七年度第二次民事庭庭長會議決
    定（一）參照）。又房屋之拆除為一種事實之處分行為，須有事實上之處分權者
    ，始有拆除之權限。查羅天化建造之系爭房屋為違章建築，未辦理建物保存登記
    ，並已出售（或輾轉出售、繼承或贈與）及交付予被告使用，前已敘明，各被告
    就其受讓之房屋自有事實上處分權限，即有拆除系爭房屋之權限，是被告抗辯系
    爭房屋均為未保存登記之建物，所有權不能移轉，被告並未取得該房屋所有權，
    自非原告行使本件請求權之對象云云，不足採信。
（三）被告占用系爭土地屬無權占有：
    查原告與羅天化曾於四十八年間簽訂系爭契約，約定羅天化得使用系爭土地作為
    煤球場，該契約已於九十一年間終止，前已述及；則於系爭契約終止後，羅天化
    或其繼承人既已喪失繼續占用系爭土地之權利，被告自無繼受取得該土地使用權
    之餘地。此外，被告復未舉證證明其有何占用系爭土地之合法權源，是原告主張
    被告係無權占有系爭土地等語，堪予採信。
八、按無法律上之原因而受利益，致他人受損害者，應返還其利益，但依其利益之性
    質或其他情形不能返還者，應償還其價額，民法第一百七十九條前段、第一百八
    十一條後段分別定有明文。而無權占有他人土地，可能獲得相當於租金之利益，
    為社會通常之觀念，最高法院著有六十一年台上字第一六九五號判例可資參照。
    又城市地方房屋之租金，以不超過土地及建築改良物申報總價額年息百分之十為
    限，土地法第九十七條第一項定有明文。所謂土地總價額，係以法定地價為準，
    土地法施行法第二十五條亦有規定，而法定地價，依土地法第一百四十八條規定
    ，係土地所有人依該法規定所申報之地價。則依此計收租金之規定，於不當得利
    事件固非可當然一體適用，然非不可據以為計算不當得利損害金之標準。又所謂
    年息百分之十為限，乃指基地租金之最高限額而言，並非必須照申報價額年息百
    分之十計算之，尚須斟酌基地之位置、工商繁榮程度、使用人利用基地之經濟價
    值、所受利益、彼等關係及社會感情等情事，以為決定。經查：
（一）被告自九十一年起無權占用原告管理之系爭土地，已如前述，堪認被告受有使
      用系爭土地之利益，致原告受有損害，該項利益依其性質無法返還，原告自得
      請求被告返還自追加被告起訴狀繕本送達所有被告翌日即九十三年八月三十一
      日起至交還系爭土地之日止，相當於租金價額之不當得利。
（二）次查，系爭土地位於高雄市市○○路旁（接近市○○路與力行路交叉口），鄰
      近鐵軌，附近建物均為低矮建物（約一、二層高度），巷道內建物作住家使用
      ，市○○路旁之建物則作住商混和使用，附近交通尚稱便利，此有本院九十二
      年四月十六日勘驗筆錄附卷可考，本院審酌系爭土地附近居住情形、繁榮程度
      及系爭土地利用之狀況，認為被告就占用系爭土地所受相當於租金之利益，以
      按該土地申報地價年息百分之六計算為適當。再查，系爭土地之申報地價為每
      平方公尺新台幣一萬二千九百零六元，而各被告占用之土地面積如附表一所示
      ，此有複丈成果圖、土地登記謄本各一份在卷足證，則被告無權占用系爭土地
      每月所得之利益即如附表一「被告應給付金額欄」所示（計算式詳見該附表）
      ，原告亦受有同額之損害。
九、綜上所述，原告為系爭土地之管理權人，而被告為系爭房屋之事實上處分權人，
    於九十一年間原告與羅茂根終止系爭契約後，被告占用系爭土地即屬無權占有，
    自應拆除系爭房屋，並將土地交還原告。詎被告並未拆除系爭房屋，迄今仍無權
    占用系爭土地，受有相當於租金數額之不當得利，從而，原告依據所有物返還請
    求權及繼承、不當得利之法律關係，請求被告拆除系爭房屋、將上開房屋坐落土
    地返還原告，並自追加被告起訴狀繕本送達所有被告翌日即九十三年八月三十一
    日起至交還前開土地之日止，按月分別給付原告如附表一「被告應給付金額欄」
    所示之金額，為有理由，應予准許。逾此部分之請求，為無理由，應予駁回。
十、原告及被告子○○、己○○、丁○○、庚○○○、乙○○、甲○○、辛○○○、
    寅○○、丙○○、壬○○就主文第一項部分，均陳明願供擔保，聲請宣告假執行
    或免為假執行，經核並無不合，爰分別酌定相當之擔保金額宣告之。
十一、本件事證已臻明確，兩造其餘攻擊防禦方法及舉證，核於判決結果不生影響，
      爰不一一論斷，附此敘明。
據上論結，本件原告之訴一部為有理由，一部為無理由，依民事訴訟法第三百八十五
條第一項前段、第七十九條、第八十五條第一項前段、第二項、第三百九十條第二項
、第三百九十二條第二項，判決如主文。
中　　　華　　　民　　　國　　九十三　　年　　　九　　　月　　二十九　　日
                                臺灣高雄地方法院民事第二庭
~B審判長法官　李昭彥
~B法　　　官　劉定安
~B法　　　官　楊筑婷
正本係照原本作成。
如不服本判決，應於送達後廿日內，向本院提出上訴狀並表明上訴理由，如於本判決
宣示後送達前提起上訴者，應於判決送達後十日內補提上訴理由書（須附繕本）。
中　　　華　　　民　　　國　　九十三　　年　　　九　　　月　　二十九　　日
~B法院書記官　胡淑芳
~FO
~T32
┌──────────────────────────────────────────────────────────────┐
│附表一（新台幣）                                                                                                            │
├──┬────────┬─────────┬─────────┬───────────┬────┬─────┬───────┤
│編號│被告姓名        │被告應拆除之房屋  │被告占用之土地位置│被告應給付金額（計算式│原告請求│拆屋還地部│拆屋還地部分免│
│    │                │（門牌號碼）      │及面積（即前開房屋│，元以下四捨五入）    │金額    │分假執行供│為假執行供擔保│
│    │                │                  │坐落之基地）      │                      │        │擔保金額  │金額          │
├──┼────────┼─────────┼─────────┼───────────┼────┼─────┼───────┤
│一  │子○○          │高雄市三民區市中一│如附圖Ａ部分所示  │四千零一元            │六千六百│七十二萬五│二百十六萬三千│
│    │                │路四四五之二號    │（六十二平方公尺）│(12906*62*6%)/12=4001 │六十八元│千元      │九百二十四元  │
├──┼────────┼─────────┼─────────┼───────────┼────┼─────┼───────┤
│二  │丁○○、己○○、│高雄市三民區市中一│如附圖Ｂ部分所示  │三千八百零七元        │六千三百│六十九萬元│二百零五萬九千│
│    │庚○○○、戊○○│路四四五之一號    │（五十九平方公尺）│(12906*59*6%)/12=3807 │四十五元│          │二百十八元    │
│    │、卯○○○      │                  │                  │                      │        │          │              │
├──┼────────┼─────────┼─────────┼───────────┼────┼─────┼───────┤
│三  │乙○○          │高雄市三民區市中一│如附圖Ｄ部分所示  │四千一百九十四元      │六千九百│七十六萬元│二百二十六萬八│
│    │                │路四四三巷二之一號│（六十五平方公尺）│(12906*65*6%)/12=4194 │九十元  │          │千六百三十元  │
├──┼────────┼─────────┼─────────┼───────────┼────┼─────┼───────┤
│四  │甲○○          │高雄市三民區市中一│如附圖Ｅ部分所示  │二千九百六十八元      │四千九百│五十四萬元│一百六十萬五千│
│    │                │路四四三巷二之二號│（四十六平方公尺）│(12906*46*6%)/12=2968 │四十七元│          │四百九十二元  │
├──┼────────┼─────────┼─────────┼───────────┼────┼─────┼───────┤
│五  │辛○○○        │高雄市三民區市中一│如附圖Ｆ部分所示  │二千五百十七元        │四千一百│四十五萬五│一百三十六萬一│
│    │                │路四四三巷二之三號│（三十九平方公尺）│(12906*39*6%)/12=2517 │九十四元│千元      │千一百七十八元│
├──┼────────┼─────────┼─────────┼───────────┼────┼─────┼───────┤
│六  │寅○○          │高雄市三民區市中一│如附圖Ｇ部分所示  │二千二百五十九元      │三千七百│四十一萬元│一百二十二萬一│
│    │                │路四四三巷二之四號│（三十五平方公尺）│(12906*35*6%)/12=2259 │六十四元│          │千五百七十元  │
├──┼────────┼─────────┼─────────┼───────────┼────┼─────┼───────┤
│七  │丑○○          │高雄市三民區市中一│如附圖Ｈ部分所示  │二千三百二十三元      │三千八百│四十二萬元│              │
│    │                │路四四三巷二之五號│（三十六平方公尺）│(12906*36*6%)/12=2323 │七十一元│          │              │
├──┼────────┼─────────┼─────────┼───────────┼────┼─────┼───────┤
│八  │丙○○          │高雄市三民區市中一│如附圖Ｉ部分所示  │四千二百五十九元      │七千零九│七十七萬元│二百三十萬三千│
│    │                │路四四三巷二之六號│（六十六平方公尺）│(12906*66*6%)/12=4259 │十八元  │          │五百三十二元  │
├──┼────────┼─────────┼─────────┼───────────┼────┼─────┼───────┤
│九  │壬○○          │高雄市三民區市中一│如附圖Ｊ部分所示  │二千四百五十二元      │四千零八│四十四萬五│一百三十二萬六│
│    │                │路四四三巷二之七號│（三十八平方公尺）│(12906*38*6%)/12=2452 │十六元  │千元      │千二百七十六元│
└──┴────────┴─────────┴─────────┴───────────┴────┴─────┴───────┘
┌──────────────────────────────────────────────────────────────┐
│附表二                                                                                                                      │
├──┬────────┬─────────┬────────────────────────────────────────┤
│編號│被告姓名        │房屋門牌號碼      │被告取得房屋事實上處分權之過程                                                  │
├──┼────────┼─────────┼────────────────────────────────────────┤
│一  │子○○          │高雄市三民區市中一│羅李玉蘭將房屋出售予訴外人林永德，林永德轉售予訴外人莊李秀琴，莊李秀琴再轉售予被│
│    │                │路四四五之二號    │告子○○                                                                        │
├──┼────────┼─────────┼────────────────────────────────────────┤
│二  │丁○○、己○○、│高雄市三民區市中一│羅李玉蘭將房屋出售予訴外人蔡連，蔡連於八十三年二月五日死亡後，由其夫己○○、其子│
│    │庚○○○、戊○○│路四四五之一號    │女丁○○、庚○○○、戊○○、卯○○○繼承                                        │
│    │、卯○○○      │                  │                                                                                │
├──┼────────┼─────────┼────────────────────────────────────────┤
│三  │乙○○          │高雄市三民區市中一│羅李玉蘭將房屋出售予被告乙○○                                                  │
│    │                │路四四三巷二之一號│                                                                                │
├──┼────────┼─────────┼────────────────────────────────────────┤
│四  │甲○○          │高雄市三民區市中一│羅李玉蘭將房屋出售予被告甲○○                                                  │
│    │                │路四四三巷二之二號│                                                                                │
├──┼────────┼─────────┼────────────────────────────────────────┤
│五  │辛○○○        │高雄市三民區市中一│羅李玉蘭將房屋出售予訴外人陳雨澤，陳雨澤轉售予被告辛○○○                      │
│    │                │路四四三巷二之三號│                                                                                │
├──┼────────┼─────────┼────────────────────────────────────────┤
│六  │寅○○          │高雄市三民區市中一│羅李玉蘭將房屋出售予訴外人劉志德，劉志德於八十年四月二十八日死亡後，由其妻、女劉│
│    │                │路四四三巷二之四號│蔡縣、劉碧凌繼承，劉碧凌於九十二年四月二十六日死亡後，由其母劉蔡縣繼承，劉蔡縣於│
│    │                │                  │九十二年六月十一日死亡後，由其子女寅○○、蔡依靜繼承，蔡依靜復於九十三年七月十三│
│    │                │                  │日將該房屋之權利（事實上處分權）贈與寅○○                                      │
├──┼────────┼─────────┼────────────────────────────────────────┤
│七  │丑○○          │高雄市三民區市中一│羅李玉蘭將房屋出售予被告丑○○                                                  │
│    │                │路四四三巷二之五號│                                                                                │
├──┼────────┼─────────┼────────────────────────────────────────┤
│八  │丙○○          │高雄市三民區市中一│羅李玉蘭將房屋出售予被告丙○○                                                  │
│    │                │路四四三巷二之六號│                                                                                │
├──┼────────┼─────────┼────────────────────────────────────────┤
│九  │壬○○          │高雄市三民區市中一│羅李玉蘭將房屋出售予被告壬○○                                                  │
│    │                │路四四三巷二之七號│                                                                                │
└──┴────────┴─────────┴────────────────────────────────────────┘
